臺灣臺南地方法院民事判決
111年度家繼訴字第40號
原      告  楊淑霞
訴訟代理人  鍾明諭律師
複代理人    李雅嵐
被      告  楊淑貞
            楊惠綸
            楊裕成
上列當事人間請求分割遺產等事件，本院判決如下：
    主      文
原告之訴及假執行之聲請均駁回。
訴訟費用由原告負擔。
    事實及理由
一、原告主張：
  （一）緣被繼承人楊謝玉扁於民國110年8月13日往生，遺有不
        動產三筆，惟原告僅有其中「臺南市○○區○○段0000號田
        赋」受登記為公同共有，另「臺南市○○區○○段000號土
        地」及坐落其上之門牌號碼「臺南市○○區○○里0鄰○○○00
        ○0號房屋」，原告均未受分配，此先敘明。
  （二）經查，「臺南市○○區○○段0000號田賦」原為被繼承人楊
        謝玉扁之遺產，現經登記為兩造公同共有，則原告請求
        將其依訴之聲明第一項所示分割方法予以分割，自屬合
        法，且應屬公允。
  （三）次查，就被繼承人楊謝玉扁遺產其中「臺南市○○區○○段
        000號土地」及坐落其上之門牌號碼「臺南市○○區○○里0
        鄰○○○00○0號房屋」此二筆不動產，原告均未受分配，
        據被告所言，被告係依遺囑辦理，惟被告迄今不曾將遺
        囑交予原告詳閱，果如被告所述，則原告之特留分顯係
        因被繼承人之遺囑而致受侵害，原告自得類推適用民法
        第1225條規定行使扣減權。依民法第1223條第1款規定
        ，原告之特留分為應繼分之2分之1，即原告對於上開二
        筆不動產應各有相當於8分之1價額之特留分，而上開「
        臺南市○○區○○段000號土地」公告現值為新臺幣(下同)2
        ,636,457元，遭登記於被告楊裕成名下；上開「臺南市
        ○○區○○里0鄰○○○00○0號房屋」公告現值為171,300元，
        遭登記於被告楊惠綸名下，原告自得依分別向被告楊裕
        成行使扣減權請求給付329,557元(算式：2,636,457元
        除以8＝329,557元，小數點以下省略)及向被告楊惠綸行
        使扣減權請求給付21,412元(算式：171,300元除以8＝21
        ,412元，小數點以下省略)。故原告分別請求如訴之聲
        明第二項、第三項，誠屬有據。
  （四）並聲明：
　　　　⒈准將兩造公同共有之遺產「臺南市○○區○○段0000號土
          地」，分割為原告與被告楊淑貞、楊惠綸、楊裕成各
          分別共有1/4（即分割登記後權利範圍各為1/4）。
　　　　⒉被告楊裕成應給付原告329,557元，及自起訴狀繕本送
          達翌日起至清償日止，按週年利率百分之5計算之利
          息
　　　　⒊被告楊惠綸應給付原告21,412元，及自起訴狀繕本送
          達翌日起至清償日止，按週年利率百分之5計算之利
          息。
　　　　⒋願供擔保，請准宣告假執行。
　　　　⒌第一項訴之聲明之訴訟費用由兩造依應有部分比例負
          擔，第二項訴之聲明之訴訟費用由被告楊裕成負擔，
          第三項訴之聲明之訴訟費用由被告楊惠綸負擔。
二、按原告之訴，依其所訴之事實，在法律上顯無理由者，法院
    得不經言詞辯論，逕以判決駁回之。但其情形可以補正者，
    審判長應定期間先命補正，民事訴訟法第249條第2項第2款
    定有明文。
三、查本件原告起訴主張被繼承人楊謝玉扁於110年8月13日死亡
    ，遺有坐落臺南市○○區○○段0000地號土地、臺南市○○區○○段
    000地號土地、臺南市○○區○○里0鄰○○○00○0號房屋（以上不
    動產應有部分均為全部），又被繼承人楊謝玉扁之配偶已死
    亡，其子女為兩造及楊忠晉，其中楊忠晉業已拋棄繼承經准
    予備查，故兩造均為被繼承人楊謝玉扁之法定繼承人，應繼
    分各為4分之1，再兩造已就坐落臺南市○○區○○段0000地號土
    地辦理繼承登記為兩造公同共有，而臺南市○○區○○段000地
    號土地、臺南市○○區○○里0鄰○○○00○0號房屋則因遺囑繼承，
    已登記於被告楊裕成、楊惠綸名下之事實，業據原告提出戶
    籍謄本影本、繼承系統表、遺產稅財產參考清單影本、土地
    登記第一類謄本影本、建物登記第一類謄本影本、本院110
    年9月13日南院武家君110年度司繼字第2898號函影本等件為
    證，堪予採信。
四、次按「遺囑人於不違反關於特留分規定之範圍內，得以遺囑
    自由處分遺產。」、「繼承人之特留分，依左列各款之規定
    ：一、直系血親卑親屬之特留分，為其應繼分二分之一。」
    、「應得特留分之人，如因被繼承人所為之遺贈，致其應得
    之數不足者，得按其不足之數由遺贈財產扣減之。受遺贈人
    有數人時，應按其所得遺贈價額比例扣減。」，民法第1187
    條、第1223條第1款、第1225條分別定有明文。惟按被繼承
    人因遺贈或應繼分之指定超過其所得自由處分財產之範圍而
    致特留分權利人應得之額不足特留分時，特留分扣減權利人
    得對扣減義務人行使扣減權。是扣減權在性質上屬於物權之
    形成權，一經扣減權利人對扣減義務人行使扣減權，於侵害
    特留分部分即失其效力。且特留分係概括存在於被繼承人之
    全部遺產，並非具體存在於各個特定標的物，故扣減權利人
    苟對扣減義務人行使扣減權，扣減之效果即已發生，其因而
    回復之特留分乃概括存在於全部遺產，並非具體存在於各個
    標的物（最高法院91年台上字第556號判決參照）。又特留
    分係概括存在於被繼承人全部遺產上，特留分被侵害者所行
    使之扣減權，性質上屬物權之形成權，一經行使，於侵害特
    留分部分即失其效力，其因而回復之特留分自仍概括存在於
    所有遺產上，並非轉換為按應繼財產價值計算之金錢（最高
    法院103年台上字第2071號判決參照）。查本件原告主張被
    繼承人楊謝玉扁以遺囑將臺南市○○區○○段000地號土地、臺
    南市○○區○○里0鄰○○○00○0號房屋由被告楊裕成、楊惠綸繼承
    ，已侵害原告之特留分，而對於被告行使扣減權，扣減之效
    果應即發生，原告因而回復之特留分乃概括存在於被繼承人
    楊謝玉扁之全部遺產，並非具體存在於各個特定標的物，亦
    非轉換為按應繼財產價值計算之金錢，茲原告將其特留分換
    算應繼財產之價值，逕行請求被告楊裕成、楊惠綸給付金錢
    予原告，顯於法不合，不應准許。
五、再按「民法第1164條所定之遺產分割，係以遺產為一體，整
    個的為分割，而非以遺產中個個財產之分割為對象，亦即遺
    產分割之目的在遺產公同共有關係全部之廢止，而非個個財
    產公同共有關係之消滅。原告既依民法第1164條規定訴請分
    割遺產，除非依民法第828條、第829條規定，經全體公同共
    有人同意，僅就特定財產為分割，否則依法應以全部遺產為
    分割對象。」、「請求分割遺產，應以全部遺產為整體分割
    ，不得以遺產中之各個財產為分割之對象。」（最高法院88
    年度台上字第2837號、87年度台上字第1482號判決參照）。
    查本件原告因行使特留分扣減權，致其因而回復之特留分概
    括存在於被繼承人楊謝玉扁之全部遺產，則原告僅請求分割
    被繼承人楊謝玉扁所遺坐落臺南市○○區○○段0000地號土地，
    即係就被繼承人楊謝玉扁遺產之一部分為分割，而未以被繼
    承人楊謝玉扁之全部遺產為整體分割，揆諸前開說明，原告
    請求判決分割被繼承人楊謝玉扁所遺坐落臺南市○○區○○段00
    00地號土地，亦無理由，無從准許。
六、從而，本件原告訴請分割遺產等，無論係訴之聲明或所持之
    理由，均於法不合，其訴顯無理由，且無從補正，本院爰不
    經言詞辯論，逕以判決駁回之，其假執行之聲請亦失所附麗
    ，應併予駁回。
七、據上論結，本件原告之訴顯無理由，依家事事件法第51條，
    民事訴訟法第249條第2項第2款、第78條，判決如主文。
中　　華　　民　　國　　111 　年　　5 　　月　　24　　日
                  　　家事法庭　法  官　葉惠玲
以上正本係照原本作成。
如對本判決上訴，須於判決送達後20日之不變期間內，向本院提
出上訴狀。
中　　華　　民　　國　　111 　年　　5 　　月　　24　　日
                                書記官　陳玉芬